臺灣高等法院臺中分院民事判決
111年度上易字第345號
上訴人即附
帶被上訴人  力興資產管理股份有限公司

法定代理人  施俊吉
訴訟代理人  陳昭全律師
被上訴人即  
附帶上訴人  傅張順
訴訟代理人  張景豐
上列當事人間分配表異議之訴事件，上訴人對於中華民國111年5
月6日臺灣臺中地方法院110年度訴字第000號第一審判決提起上
訴，被上訴人為部分附帶上訴，本院於111年10月25日言詞辯論
終結，判決如下：    
    主      文
上訴駁回。
原判決關於駁回附帶上訴人後開第三項之訴部分廢棄。
臺灣臺中地方法院108年度司執字第00000號強制執行事件於民國
110年2月19日製作之分配表，其中次序1執行必要費用優先債權
應予剔除。
第二審（含附帶上訴）訴訟費用由上訴人負擔。
    事實及理由
一、被上訴人即附帶上訴人傅張順主張：訴外人中興商業銀行股
    份有限公司（下稱○○○○）前執伊、伊配偶即訴外人○○○及訴
    外人○○○於民國87年5月15日共同簽發、票面金額新臺幣（下
    同）800萬元之本票（下稱系爭本票），向原法院聲請裁定
    准予強制執行，經原法院以89年度票字第0000號裁定（下稱
    系爭本票裁定）准予強制執行。嗣○○○○持系爭本票裁定暨其
    確定證明書為執行名義，對伊、○○○及○○○之財產聲請強制執
    行受部分清償，並經原法院核發89年度執字第00000號債權
    憑證（嗣經換發為原法院104年度司執字第000000號債權憑
    證，下合稱系爭債權憑證）。○○○○再於93年4月16日將系爭
    本票未受償債權本金2,792,842元讓與上訴人即附帶被上訴
    人力興資產管理股份有限公司（下稱○○○司）。嗣伊於93年5
    月6日、95年6月8日分別向○○○司清償7,794元、1,528,898元
    。○○○司則於102年5月7日持系爭債權憑證聲請對伊、○○○及○
    ○○之財產強制執行，經原法院以102年度司執字第43495號給
    付票款強制執行事件（下稱102年執行事件）受理；及於108
    年7月5日持系爭債權憑證聲請對伊、○○○及○○○之財產強制執
    行，經原法院以108年度司執字第00000號給付票款強制執行
    事件（下稱108年執行事件）受理，並於110年2月19日作成
    分配表（下稱系爭分配表），將○○○司對伊之系爭本票債權
    自95年6月8日起算未受償金額970,524元本息（109年6月23
    日至109年10月19日，年利率8.75％，利息27,687元，下稱系
    爭債權）列入系爭分配表次序7，並於次序1列計執行必要費
    用4,000元，然該次序7之債權既為系爭本票債權，自已罹於
    3年時效而消滅，其105年5月27日前之利息債權亦罹於5年時
    效而消滅。縱未罹於時效，伊已於109年6月22日、109年6月
    23日分別向○○○司清償200萬元、100萬元，系爭本票債權本
    息亦已清償完畢而消滅。爰求為確認系爭債權請求權不存在
    ；及以伊於110年3月25日提出之民事陳報狀所附起訴狀繕本
    （下稱系爭起訴狀繕本）作為已起訴之證明，依強制執行法
    第41條第1項前段規定，求為系爭分配表次序1所載「執行必
    要費用4,000元」部分應予剔除之判決（其餘請求業經原審
    判決駁回而未聲明不服之部分，非本院審理範圍，以下不為
    論述）。
二、○○○司辯以：系爭起訴狀繕本上並無原法院收狀章戳，亦未
    經傅張順簽名或用印，不足為起訴之證明，依強制執行法第
    41條第3項規定，視為傅張順已撤回其異議之聲明，其提起
    本件分配表異議之訴不合法。其所提之附帶上訴，亦無理由
    。傅張順於109年6月19日提出「債務協議清償申請書（下稱
    系爭申請書）」予伊，承認伊對傅張順就系爭本票之債權本
    金為3,447,926元，且依其所提條件向伊清償300萬元後，尚
    餘970,524元債權原本未清償。傅張順於時效完成後以系爭
    申請書承認對伊負有系爭本票債務，即有拋棄時效利益之默
    示意思表示。系爭申請書之草稿業經傅張順之胞弟兼訴訟代
    理人張景豐過目，並於知悉系爭債權憑證、○○○○93年4月16
    日所出具債權讓與聲明書（下稱系爭債權讓與聲明書）之內
    容下，代為磋商系爭申請書之內容，足見傅張順並無受詐欺
    情事。縱認系爭申請書不存或系爭申請書之意思表示已被撤
    銷，原法院民事執行處於95年10月11日在系爭債權憑證上為
    伊已經執行受償1,528,898元退稅款之註記，則系爭債權請
    求權應於98年10月10時效完成，而非於98年6月7日時效完成
    等語。
三、原審為傅張順一部勝訴、一部敗訴之判決，即判決確認系爭
    債權請求權不存在；另駁回傅張順逾上開部分之訴。○○○司
    就其敗訴部分提起上訴，上訴聲明為：㈠原判決不利○○○司部
    分廢棄；㈡上開廢棄部分，傅張順於第一審之訴駁回。傅張
    順則答辯聲明：上訴駁回。另傅張順就其敗訴部分提起部分
    附帶上訴，並附帶上訴聲明：㈠原判決關於駁回後開第㈡項之
    訴及該部分訴訟費用（除確定部分外）之裁判均廢棄；㈡上
    開廢棄部分，系爭分配表次序1所載「執行必要費用4,000元
    」部分，應予剔除。○○○司則答辯聲明：附帶上訴駁回。
四、本院經爭點整理及協議簡化爭點之結果如下：（見本院卷第
    268至272頁、第347頁）
  ㈠兩造不爭執事項：
  ⒈○○○○前執傅張順、○○○及○○○共同簽發之系爭本票向原法院聲
    請裁定准予強制執行，經原法院於89年6月22日以89年度票
    字第0000號裁定（即系爭本票裁定）准予強制執行。嗣○○○○
    持系爭本票裁定對傅張順、○○○及○○○之財產聲請強制執行，
    經執行法院拍賣○○○所有之臺中市○區○○○○段00000○00000○00
    000○00000○0000地號共5筆土地，僅受部分清償（未受償之
    債權原本為3,576,660元），經原法院核發89年度執字第000
    00號債權憑證，於91年1月18日送達○○○○。嗣傅張順以○○○之
    繼承人身分，於95年4月14日申請就上開5筆土地改按自用住
    宅用地稅率課徵土地增值稅，經臺中市稅捐稽徵處大智分處
    重新計算稅額後，認溢繳稅款1,528,898元而應退還，即於9
    5年6月2日函知執行法院並檢附退稅支票，請執行法院重新
    分配債權（副本送傅張順）。執行法院因而製作分配表，並
    指定95年7月17日為分配期日（該函副本僅送○○○，未送達傅
    張順），由○○○○以第一順位抵押權人分配1,528,898元完畢
    ，不足額尚有3,447,926元。因○○○司於95年8月4日提出陳報
    狀，表示已受讓○○○○與傅張順間之債權，並於95年9月20日
    補正債權讓與證明書、公告報紙、債權憑證，執行法院即於
    原法院89年度執字第00000號債權憑證上空白處補載「本件
    已在臺中地方法院89年執字第00000號經執行受償新臺幣1,5
    28,898元（退稅款）」，並印有書記官95年10月11日之職名
    章。
  ⒉○○○○於93年4月16日出具系爭債權讓與聲明書給○○○司，其上
    記載○○○○將對傅張順、○○○及○○○未受償債權餘額2,792,842
    元讓與○○○司，並以公告方式代替債權讓與之通知。
  ⒊傅張順分別於下列時間對○○○司清償下列金額：
  ⑴傅張順於93年5月6日對○○○司清償7,794元。
  ⑵傅張順於95年6月8日以上開不爭執事項⒈後段之退稅款對○○○
    司清償1,528,898元。
  ⑶傅張順於109年6月22日對○○○司清償200萬元。
  ⑷傅張順於109年6月23日對○○○司清償100萬元。
  ⒋○○○司於102年5月8日以原法院核發之89年度執字第00000號債
    權憑證為執行名義，並檢附系爭債權讓與聲明書為證，對傅
    張順、○○○及○○○之財產聲請強制執行，經原法院102年度司
    執字第00000號給付票款強制執行事件（即102年執行事件）
    受理，傅張順於102年7月2日閱覽該執行卷宗完畢，嗣經○○○
    司於102年10月29日撤回102年執行事件。
  ⒌○○○司前將原法院核發之89年度執字第00000號債權憑證，換
    發為原法院104年度司執字第000000號債權憑證，並於107年
    5月24日持之為執行名義，對傅張順之財產聲請強制執行，
    經原法院以107年度司執字第51942號執行事件受理後，於10
    7年5月29日以執行無結果終結。
  ⒍傅張順於109年6月16日有與○○○司當時的委外公司即訴外人○○
    財信管理股份有限公司（下稱○○公司）進行協商，○○公司因
    此提出原審卷第143頁申請書草稿給傅張順（清償金額275萬
    元），傅張順之後提出有手寫字跡的申請書草稿給○○○司，
    請○○○司修正，○○○司討論後製作「債務協議清償申請書」（
    即系爭申請書，見原審卷第105頁）予傅張順（清償金額為3
    00萬元），傅張順於109年6月19日在申請書上簽名；○○○司
    於109年6月20日函覆傅張順同意依傅張順陳報之清償條件。
  ⒎傅張順於109年12月1日委由張景豐律師事務所函予○○○司，對
    ○○○司為撤銷簽訂系爭申請書之意思表示，並於109年12月2
    日送達○○○司。
  ⒏○○○司持原法院104年度司執字第124171號債權憑證為執行名
    義，對傅張順、○○○及○○○之財產聲請強制執行，經原法院以
    108年度司執字第00000號給付票款強制執行事件（即108年
    執行事件）受理，原法院民事執行處司法事務官於110年2月
    19日作成系爭分配表，指定110年3月16日為分配期日。傅張
    順於110年2月3日、110年2月18日、110年3月3日提出書狀對
    系爭分配表聲明異議，經原法院於110年3月11日駁回傅張順
    之異議，傅張順則於110年3月25日向原法院民事執行處陳報
    已提起本件訴訟，並檢附系爭起訴狀繕本（陳報狀上有傅張
    順之印文，系爭起訴狀繕本上無原法院收文章戳及傅張順之
    簽名、印文，見原審卷第83至89頁）。
  ⒐傅張順於110年3月25日提起本件分配表異議之訴。
  ⒑傅張順於109年1月16日提出本院卷第77至79頁之陳情書予108
    年執行事件之執行法院及○○○司。
  ⒒卷內書證之形式真正均不爭執。　
　㈡本件爭點：
  ⒈傅張順對系爭分配表提起本件分配表異議之訴，是否合法？
  ⒉傅張順求為確認系爭債權之請求權不存在，有無理由？
  ⑴傅張順於109年6月19日向○○○司提出系爭申請書時，是否有以
    系爭申請書承認系爭本票債務及拋棄時效利益之意思表示？
  ⑵若是，傅張順是否因受詐欺、脅迫而簽訂系爭申請書？傅張
    順於109年12月1日以律師函對○○○司為撤銷系爭申請書之意
    思表示，是否生撤銷效力？
  ⑶系爭債權之請求權是否已罹於時效而消滅？
  ⒊倘傅張順提起分配表異議之訴合法，傅張順附帶上訴求為將
    系爭分配表其中次序1「執行必要費用4,000元」予以剔除，
    不得列入分配，有無理由？
五、得心證之理由：
  ㈠傅張順對系爭分配表提起本件分配表異議之訴，應屬合法：
  ⒈按強制執行法第39條第1項規定債權人或債務人對於分配表所
    載各債權人之債權或分配金額有不同意者，應於分配期日一
    日前，向執行法院提出書狀，聲明異議。又異議未終結者，
    為異議之債權人或債務人，得向執行法院對為反對陳述之債
    權人或債務人提起分配表異議之訴；聲明異議人未於分配期
    日起10日內向執行法院為起訴之證明者，視為撤回其異議之
    聲明；經證明者，該債權應受分配之金額，應行提存。同法
    第41條第1項及第3項本文定有明文。尋繹該法第41條第3項
    之修正本旨，在於原規定異議人未為起訴之證明者，僅生執
    行法院得依原定分配表實行分配之效果，其所提起之訴訟仍
    須進行，致生分配程序已終結，而仍須進行無益訴訟程序之
    現象。為加重異議人未為起訴證明之失權效果，始修正為未
    於10日內向執行法院為起訴之證明者，視為撤回其異議之聲
    明，其異議既復不存在，執行法院當然應依原定分配表實行
    分配，受訴法院亦應以其訴為不合法，裁定駁回之，以避免
    執行及訴訟程序之拖延，此乃注重在向執行法院為證明，所
    定10日應屬法定不變期間，一經遲誤即發生失權之效果，自
    無補正之問題（最高法院101年度台抗字第000號裁定、109
    年度台上字第0000號判決意旨參照）。又所謂起訴之證明，
    即提出證據，使執行法院足以認定起訴之事實而言，起訴之
    證明方法，法條並未限制，法院收受起訴狀之收據，起訴狀
    繕本，法院準備程序或言詞辯論期日之通知書等，均無不可
    ，並非須以書狀為之（最高法院88年度台抗字第000號裁定
    意旨參照）。
　⒉經查，○○○司前持原法院104年度司執字第000000號債權憑證
    為執行名義，對傅張順、○○○、○○○之財產聲請強制執行，經
    原法院以108年執行事件受理，並由原法院民事執行處司法
    事務官於110年2月19日作成系爭分配表，指定110年3月16日
    為分配期日。嗣傅張順於110年3月3日提出書狀聲明異議，
    經原法院於110年3月11日駁回傅張順之異議，且於110年3月
    16日分配期日無人到場、本院民事執行處司法事務官亦未更
    正系爭分配表，傅張順於110年3月25日提起本件訴訟等事實
    ，為兩造所不爭執（不爭執事項⒏、⒐參照），並經本院調取
    系爭執行事件卷宗核閱無訛。則傅張順於110年3月16日1日
    前之110年3月3日具狀向執行法院聲明異議，然110年3月16
    日分配期日既無人到場，原法院民事執行處司法事務官亦未
    更正系爭分配表，則傅張順所提異議即未終結，傅張順應於
    110年3月16日分配期日起10日內110年3月16日分配期日起10
    日內之向執行法院為起訴之證明，逾期則視為撤回異議之聲
    明。而傅張順於110年3月25日已向原法院民事執行處提出陳
    報狀，並於該狀後檢附未蓋法院收文章戳、無傅張順之印文
    或簽名之起訴狀繕本（不爭執事項⒏參照），作為起訴之證
    明，向原法院民事執行處陳報已提起本件分配表異議之訴。
    而以該陳報狀上有傅張順及其代理人張景豐之印文，且該陳
    報狀內容明載「為陳報已提起分配表異議之訴，謹提出起訴
    狀繕本，以供佐証」（見原審卷第83頁），可見傅張順係以
    該陳報狀陳報已提起本件訴訟，並檢附起訴狀繕本作為起訴
    證明。雖該起訴狀繕本未蓋法院收文章戳、無傅張順之印文
    或簽名，但其狀頭載明「民事起訴狀」，「訴之聲明」及「
    事實及理由」欄所載內容亦係就系爭分配表所列○○○司之債
    權有所爭執，足認傅張順已釋明其有於10日不變期間內提起
    分配表異議之訴。執行法院若就傅張順是否確有起訴尚有疑
    義，可依強制執行法第6條第2項規定意旨，向同法院民事庭
    查詢有無起訴之紀錄以為確認，此情節與聲明異議人未向執
    行法院提出起訴證明實有不同，執行法院本無從以傅張順10
    日內陳報之起訴證明無法一望即知已合法起訴，即認其未依
    法提起分配表異議之訴。況傅張順向原法院民事執行處陳報
    之起訴證明所附系爭起訴狀繕本與本件民事起訴狀為相同內
    容之書狀（見原審卷第11至15頁、第85至89頁），益徵傅張
    順向原法院民事執行處所提上開起訴證明，核與本件分配表
    異議之訴起訴事實相符，當足使執行法院認定傅張順確就系
    爭分配表之異議已有起訴之事實，○○○司抗辯系爭起訴狀繕
    本上無原法院收狀章戳，亦未經傅張順簽名或用印，不足為
    起訴證明云云，並不可採。
　⒊至按執行債權人對分配表所載各債權人之債權或分配金額有
    不同意，於分配期日一日前，具狀向執行法院聲明異議。嗣
    分配期日無人到場，執行法院亦未更正分配表時，該債權人
    如未於分配期日起十日內向執行法院為起訴之證明，應視為
    撤回其異議之聲明（最高法院109年度台抗大字第00號裁定
    意旨參照），僅係表明強制執行法第41條第3項規定之「分
    配期日10日內」為不變期間，且該期間之起算不因異議人於
    分配期日是否到場而有異，執行法院亦無通知異議人分配期
    日有無人到場之義務；並未規範異議人提出起訴證明之方式
    及要件，亦未表明異議人所提起訴證明必須完全合法無瑕疵
    ，自無由以此作為傅張順所提未蓋法院收文章戳、無傅張順
    之印文或簽名之起訴狀繕本即非起訴證明之認定。
  ㈡系爭債權之請求權業經罹於時效，傅張順求為確認系爭債權
    請求權不存在，為有理由：
  ⒈按確認法律關係之訴，非原告有即受確認判決之法律上利益
    者，不得提起之，民事訴訟法第247條第1項定有明文。所謂
    即受確認判決之法律上利益，係指法律關係之存否不明確，
    原告主觀上認其在法律上之地位有不安之狀態存在，且此種
    不安之狀態，能以確認判決將之除去者而言（最高法院52年
    台上字第0000號判決意旨參照）。查本件傅張順主張系爭債
    權請求權不存在，為○○○司所否認，是兩造就上開債權請求
    權之存否有爭執，致傅張順私法上之財產權有不安狀態存在
    ，而此種不安狀態得以確認判決除去之，故傅張順對上開債
    權請求權之存否應有確認利益存在，合先敘明。
  ⒉次按票據上之權利，對本票發票人，自到期日起算；見票即
    付之本票，自發票日起算；3年間不行使，因時效而消滅；
    本票未載到期日者，視為見票即付，票據法第22條第1項前
    段、第120條第2項分別定有明文。而消滅時效因開始執行行
    為或聲請強制執行而中斷；時效中斷者，自中斷之事由終止
    時，重行起算，民法第129條第2項第5款及第137條第1項亦
    分別有所明定。又消滅時效，因請求而中斷，民法第129條
    第1項第1款規定可參。此之「請求」，係指債權人於訴訟外
    ，向債務人表示行使債權之意思。請求無需何種方式。本票
    執票人聲請裁定本票強制執行之行為，雖非起訴，而屬非訟
    事件，惟係經由法院向本票債務人表示行使本票債權之意思
    ，自屬民法第129條第1項第1款之「請求」而發生中斷時效
    之效果（最高法院93年度台上字第0000號判決意旨參照）。
    而按執票人向本票發票人行使追索權時，得聲請法院裁定後
    強制執行，票據法第123條定有明文。且按本票准許強制執
    行之裁定，係強制執行法第4條第1項第6款之執行名義（最
    高法院95年度台簡上字第00號判決意旨參照），足徵本票准
    許強制執行之裁定確定後，已合於強制執行法第4條第1項所
    定執行名義之要件。又按時效中斷者，自中斷之事由終止時
    ，重行起算；經確定判決或其他與確定判決有同一效力之執
    行名義所確定之請求權，其原有消滅時效期間不滿5年者，
    因中斷而重行起算之時效期間為5年，民法第137條第1項、
    第3項亦有明文。準此，時效中斷事由終止時，不具有確定
    判決同一效力之執行名義所確定之請求權，因中斷而重行起
    算之時效期間，仍依原請求權法定期間起算。查，傅張順、
    ○○○、○○○前於87年5月15日簽發系爭本票交付○○○○，嗣○○○○
    持准許系爭本票強制執行之系爭本票裁定及確定證明書為執
    行名義，聲請對系爭本票發票人即傅張順、○○○、○○○之財產
    強制執行等情，為兩造所不爭執（不爭執事項⒈參照），並
    經原審調取原法院89年度執字第00000號給付票款強制執行
    事件卷宗核閱無訛，堪信為真。是依前開說明，系爭本票裁
    定及其後換發之債權憑證所載○○○○對傅張順、○○○、○○○之債
    權請求權應適用3年之短期消滅時效。
　⒊再按債務人無財產可供強制執行，或雖有財產經強制執行後
    所得之數額仍不足清償債務時，執行法院應命債權人於一個
    月內查報債務人財產。債權人到期不為報告或查報無財產者
    ，應發給憑證，交債權人收執，載明俟發見有財產時，再予
    強制執行。債權人聲請執行，而陳明債務人現無財產可供執
    行者，執行法院得逕行發給憑證，強制執行法第27條亦定有
    明文。而執行法院依此規定，發給俟發現財產再予執行之憑
    證，交債權人收執時，執行行為即為終結，因開始執行行為
    而中斷之時效，應由此重行起算（最高法院109年度台上字
    第0000號判決意旨參照）。即執行法院依強制執行法第27條
    規定發給債權憑證交債權人收執時，執行行為即為終結，因
    開始執行行為而中斷之時效，由此重行起算（司法院院字第
    2447號解釋意旨參照）。查，○○○○前於89年10月11日以系爭
    本票裁定為執行名義對傅張順、○○○、○○○之財產聲請強制執
    行，經原法院89年度執字第00000號給付票款強制執行事件
    受理，則系爭本票債權請求權消滅時效即因○○○○聲請強制執
    行而中斷。又原法院89年度執字第00000號給付票款強制執
    行事件執行之結果，○○○○僅受部分清償，前開強制執行事件
    遂核發債權憑證，於91年1月18日送達○○○○（不爭執事項⒈參
    照），則依前開說明，系爭本票債權請求權之3年消滅時效
    ，應自○○○○取得系爭債權憑證之91年1月18日重行起算。嗣○
    ○○○於93年4月16日出具系爭債權讓與聲明書給○○○司，該債
    權讓與聲明書上記載○○○○將對傅張順、○○○、○○○未受償債權
    餘額2,792,842元讓與○○○司，並以公告方式代替債權讓與之
    通知（不爭執事項⒉參照），堪認○○○○已於93年4月16日將其
    對傅張順之系爭本票未受償本金債權2,792,842元及所生之
    利息債權讓與○○○司。又傅張順於系爭本票債權請求權消滅
    時效屆滿前之93年5月6日對○○○司清償7,794元、於95年6月8
    日以臺中市稅捐稽徵處大智分處之退稅款對○○○司清償1,528
    ,898元（不爭執事項⒊⑴⑵參照），堪認○○○司自○○○○受讓之系
    爭本票債權本息其中1,536,692元（計算式：7,794元＋1,528
    ,898元＝1,536,692元）已因清償而消滅。然傅張順於95年6
    月8日對○○○司清償1,528,898元，係因傅張順前於95年4月14
    日申請重新計算土地增值稅，經臺中市稅捐稽徵處大智分處
    重新記算後退還溢繳稅款1,528,898元予執行法院，由執行
    法院重新分配債權，執行法院因而另行製作分配表並指定95
    年7月17日為分配期日，由○○○○以第一順位抵押權人分配完
    畢，尚有不足額3,447,926元，○○○司於95年8月4日向執行法
    院陳報已受讓○○○○與傅張順間之債權，經執行法院於原法院
    89年度執字第00000號債權憑證上空白處填載「本件已在臺
    中地方法院89年執字第00000號經執行受償新臺幣1,528,898
    元」，並印有書記官95年10月11日之職名章（不爭執事項⒈
    參照）。是該債權憑證因原執行程序尚有未分配款而繼續執
    行至95年10月11日再次執行完畢，應以該時作為執行程序終
    結之時。○○○司自○○○○受讓之系爭本票債權本息，其中尚未
    受償之債權請求權之3年消滅時效，應於95年11月12日因執
    行程序終結而重行起算，於98年11月12日屆滿（傅張順於93
    年4月16日自行清償7,794元，縱認屬承認債權，亦早於96年
    4月16日已時效屆滿）。從而，○○○司對傅張順之系爭本票本
    息未受償債權請求權已於98年11月12日因3年時效完成而消
    滅，縱○○○司嗣後再多次持系爭債權憑證聲請對傅張順之財
    產強制執行，而經原法院以102年執行事件（不爭執事項⒋參
    照）、107年度司執字第0000號執行事件（不爭執事項⒌參照
    ）、108年執行事件（不爭執事項⒏參照）受理，亦不生時效
    中斷之效力。則傅張順主張系爭分配表次序7所載○○○司對傅
    張順之債權（即系爭債權）請求權已罹於時效而不存在，即
    屬有據。
  ⒋○○○司雖主張：傅張順於109年6月19日向○○○司提出系爭申請
    書時，有以系爭申請書承認系爭本票債務及拋棄時效利益之
    意思表示，自不得再為時效抗辯云云。然按民法第129條第1
    項第2款所謂「承認」，為時效完成前，債務人因認識他方
    請求權存在，所為之觀念表示，而發生時效中斷之效力。至
    於時效完成後所為之承認，則係時效完成利益之拋棄，恢復
    時效完成前之狀態，應以債務人明知時效完成之事實為其要
    件（最高法院96年度台上字第000號判決意旨參照）。債務
    人於時效完成後對於債務所為之承認，必須債務人為承認時
    已知時效完成，而仍為承認債務之表示，始可認為其有拋棄
    時效利益之默示意思表示，若債務人不知時效完成，對於其
    得享受時效利益之事實尚無所悉，其所為之承認，自無從推
    認有默示同意拋棄時效利益之意（最高法院95年度台上字第
    000號判決意旨參照）。查，○○○司對傅張順之系爭本票債權
    請求權時效至遲於98年11月12日屆滿，業據本院認定如前。
    而傅張順於109年6月16日有與○○○司當時委外之○○公司進行
    協商，○○公司因此提出原審卷第143頁申請書草稿給傅張順
    （清償金額275萬元），傅張順之後提出有手寫字跡的申請
    書草稿給○○○司，請○○○司修正，○○○司討論後製作系爭申請
    書予傅張順（清償金額為300萬元），傅張順於109年6月19
    日在申請書上簽名；○○○司於109年6月20日函覆傅張順同意
    依傅張順陳報之清償條件等情，為兩造所不爭執（不爭執事
    項⒍參照），堪信為真，可見傅張順係以上開方式與○○○司協
    商系爭本票債權之債務清償。但傅張順協商之原因，係因○○
    ○司持系爭債權憑證為執行名義，聲請對被上訴人為強制執
    行，經原法院以108年度執行事件受理，對傅張順之土地及
    房屋同時為查封並進行拍賣程序，因土地先行拍出，房屋流
    標，執行法院即就土地拍賣價金製作系爭分配表進行分配，
    傅張順未免其房屋於後續拍賣程序中拍出，始於109年6月16
    日至○○公司協商債務；傅張順雖對債權數額存疑，但○○○司
    拒絕交付債權資料，且執行法院所定拍賣期日在即，傅張順
    即於109年6月19日簽立系爭申請書，由傅張順先清償300萬
    元，再由○○○司撤回該房屋之執行等情，為兩造所不爭執（
    不爭執事項⒏參照，另見本院卷第267至268頁、第327至329
    頁）。足認傅張順係因其房屋有遭執行拍賣之可能，而前往
    與○○○司協商，○○○司又未舉證證明傅張順有明示或已知時效
    完成而默示拋棄本件時效利益或默示承認之意思表示，自難
    認傅張順於時效完成後，對時效利益有拋棄或默示承認行為
    ，自不影響其事後為時效消滅抗辯之權利。況以上開流程觀
    之，係傅張順於申請書草稿手寫修正清償金額後交由○○○司
    重新製作申請書，再由傅張順於其上簽名後遞交○○○司，而
    完成申請程序，○○○司嗣後再函覆傅張順是否同意其清償條
    件，亦與一般兩造當場協議契約內容有別。又參系爭申請書
    第2點記載：「申請事項：僅就借款人○○○原積欠中興商業銀
    行之本金債務新台幣（下同）3,447,926元整（依貴公司【
    按即○○○司，下同】所取得之台中地方法院104年度司執字第
    000000號債權憑證所載之金額為準，相關利息、違約金與追
    索債權所墊付之必要費用等應另按實際清償日計算）申請協
    議清償」，其所載之本金金額與○○○司自○○○○受讓之金額2,7
    92,842元已有不同，再其上就利息、違約金及追索債權所墊
    付之必要費用之金額均未記載詳細（見原審卷第105至107頁
    ），可見兩造就詳細欠款金額並未核算，亦與契約協議承認
    債務之方式有別。故縱系爭協議書第4點記載：「申請人【
    按即傅張順】承認，貴公司對標的債務之權利（及其他相關
    從屬權利），確實完整且無瑕疵存在，並無請求權效力有減
    損、不具執行力或有類似效力之情事或不利於貴公司之抗辯
    」等語，亦難認傅張順有以契約方式承認系爭本票債權。則
    以系爭債權歷經債權轉讓、多次執行或有受償且又有自行清
    償致本息金額不明確等情節，兩造未循一般協商模式，相互
    核對資料結算欠債再訂立協議內容，僅由傅張順提出系爭申
    請書、○○○司函覆同意即行了結，不唯系爭申請書並未直接
    指明拋棄時效利益一事，甚至系爭申請書第3點所稱協議清
    償金額，究竟是否以300萬元為最終和解金額，兩造仍有爭
    執，足見兩造就和解必要之點並無意思表示合致，尚不受契
    約效力之拘束，○○○司持系爭申請書為此部分主張，要無可
    採。
　⒌系爭申請書既無承認系爭本票債務及拋棄時效利益之意思表
    示，傅張順簽立系爭申請書時是否有因○○○司以不實債權金
    額對之為詐欺，或不簽立系爭申請書會繼續執行程序而為脅
    迫，及傅張順簽立系爭協議書之意思表示是否已經撤銷，自
    無需再行審究，附此敘明。
　⒍從而，系爭本票債權請求權已於98年11月12日因時效完成而
    消滅。
  ㈢傅張順附帶上訴請求剔除系爭分配表次序1「執行必要費用4,
    000元」，不得列入分配，為有理由：
　　○○○司持系爭債權憑證聲請強制執行，經原法院以108年執行
    事件受理後製作系爭分配表，並將○○○司就系爭本票債權未
    受償金額列入系爭分配表次序7，及將此部分債權之執行必
    要費用列入系爭分配表次序1，而系爭本票債權請求權既經
    被上訴人為時效抗辯，上訴人自無從行使該權利列入系爭分
    配表進行分配，自亦無執行必要費用之支出可能，則被上訴
    人求為剔除系爭分配表次序1「執行必要費用4,000元」，不
    得列入分配，自屬有據。
六、綜上所述，傅張順依強制執行法第41條規定，請求確認系爭
    分配表次序7所載債權請求權不存在，系爭分配表次序1「執
    行必要費用4,000元」應予剔除，不得列入分配，為有理由
    ，應予准許。原審就上開應准許之確認系爭分配表次序7所
    載債權請求權不存在部分，為○○○司敗訴之判決，核無違誤
    。○○○司上訴論旨指摘原判決此部分不當，求予廢棄改判，
    為無理由，應駁回此部分上訴。原審就上開系爭分配表次序
    1「執行必要費用4,000元」應予剔除，不得列入分配部分，
    為傅張順敗訴之判決，自有未洽，傅張順之附帶上訴論旨指
    摘原判決此部分不當，求予廢棄改判，非無理由，爰由本院
    廢棄改判如主文第3項所示。
七、本件事證已臻明確，兩造其餘之攻擊或防禦方法及所用之證
    據，經本院斟酌後，認為均不足以影響本判決之結果，爰不
    逐一論列，附此敘明。
八、據上論結，本件上訴為無理由，附帶上訴為有理由，爰判決
    如主文。
中　　華　　民　　國　　111 　年　　11　　月　　22　　日
                 民事第五庭     審判長法　官  黃綵君
　　　　　　　　　　　　　　          法　官  吳崇道
　　　　　　　　　　　　　　　        法　官  楊珮瑛
　　　　　　　　　　　　　　　　　　              
正本係照原本作成。       
不得上訴。                         
                                      書記官  金珍華
　　　　　　　　　　　　　　　　　　 
中　　華　　民　　國　　111 　年　　11　　月　　22　　日